臺灣士林地方法院刑事判決　　　　　　　100年度易字第407號
公　訴　人　臺灣士林地方法院檢察署檢察官
被　　　告　林居堯
上列被告因詐欺案件，經檢察官提起公訴（100年度偵字第8114號）
，本院判決如下：
    主  文
林居堯幫助意圖為自己不法之所有，以詐術使人將本人之物交付
，處拘役伍拾日，如易科罰金，以新台幣壹仟元折算壹日。
    事  實
一、林居堯於民國100 年3 月上旬某日，見到報紙刊載代辦貸款
    之分類廣告，即電話聯繫廣告內自稱「林襄理」之人洽辦貸
    款，而該廣告實為黃政龍、高仲雄、徐源勝、王勝傑、陳興
    華、許禮龍等人共組之詐欺集團所刊載（下稱黃政龍詐欺集
    團，均另行偵辦），且「林襄理」亦為該詐欺集團成員之化
    名。「林襄理」接獲林居堯電話後，遂要求林居堯交付提款
    卡及密碼，用以建立個人帳戶資金往來紀錄以便申辦貸款。
    而林居堯明知目前詐欺集團活動頻繁，政府單位亦廣泛宣導
    不得交付帳戶資料予他人，故林居堯依其社會生活經驗，已
    預見交付提款卡及密碼予不熟識之「林襄理」，可能遭詐欺
    集團任意使用，作為掩飾或取得犯罪所得之工具，致使詐欺
    取財犯罪易於遂行且難以追查，但林居堯仍容認上述情形之
    發生，且詐欺行為之遂行亦不違背其本意，遂基於幫助詐欺
    取財之不確定故意，於100 年3 月9 日，將其所申辦第一商
    業銀行劍潭分行帳號00000000000 號帳戶之提款卡，委託不
    知情之宅急便業者，寄送「林襄理」指定之新竹縣湖口鄉○
    ○路○段429 號予化名「陳榮洲」之人（起訴書將上址誤載
    為新竹市○○鄉○○路1429號），並於次日將提款卡密碼電
    話告知「林襄理」。嗣於100 年3 月11日，「林襄理」另接
    獲張自強申請代辦貸款時，即與黃政龍詐欺集團其他成員共
    同基於意圖為自己不法所有之詐欺犯意，由「林襄理」與張
    自強聯繫，向張自強詐稱自己為渣打銀行新竹分行襄理，已
    洽詢第一商業銀行信用貸款之條件，若要順利貸款，須先向
    該行繳納新臺幣（下同）39,000元之信用保險金等詞，並提
    供林居堯前述第一商業銀行帳戶供張自強存款之用，致使張
    自強陷於錯誤，先後於100 年3 月14日下午2 時31分、次日
    中午12時17分，二次前往第一商業銀行新店分行，分別存入
    30,000元、9,000 元至林居堯前述帳戶內，旋遭黃政龍詐欺
    集團成員提領一空。而張自強於100 年3 月15日，發覺受騙
    ，報警追查，經警查得林居堯交付提款卡情事，另循線破獲
    黃政龍詐欺集團。
二、案經張自強訴由臺北市政府警察局士林分局報請臺灣士林地
    方法院檢察署檢察官偵查起訴。
    理  由
一、按被告以外之人於審判外之陳述，經當事人於審判程序同意
    作為證據，法院審酌該言詞陳述或書面陳述作成時之情況，
    認為適當者，得為證據，刑事訴訟法第159 條之5 第1 項定
    有明文。本件證人即告訴人張自強、證人即另案被告黃政龍
    、高仲雄、徐源勝、王勝傑、陳興華、許禮龍等人警詢之陳
    述，被告林居堯於審判程序均同意作為證據（本院卷第189
    頁以下），且該等陳述作成過程亦查無不當之情形，依據上
    述法律規定，自得作為證據。又本件被告之陳述及其他卷內
    非供述證據，均屬合法取得，當事人於本院審理逐項提示踐
    行調查證據程序時，均同意作為證據，又查無其他應排除證
    據能力之情形，參照刑事訴訟法第156 條第1 項之規定及第
    158 條之4 規定之反面解釋，均有證據能力，合先敘明。
二、訊據被告矢口否認有幫助詐欺取財犯行，辯稱：100 年3 月
    間，因為想要辦貸款，所以根據報紙分類廣告打電話給「林
    襄理」洽詢，對方告知貸款條件不符，要求寄送提款卡並告
    知密碼以利申辦，被告雖然感覺有異，仍然依旨寄送提款卡
    並告知密碼，故被告亦屬受騙被害，並無幫助詐欺取財之意
    思云云。然查：
  (一)被告於100 年3 月上旬，根據報紙分類廣告，向廣告內自稱
    「林襄理」之人洽辦貸款，並於100 年3 月9 日，依「林襄
    理」指示，將所申辦之第一商業銀行帳號00000000000 號帳
    戶之提款卡，以宅急便寄送新竹縣湖口鄉○○路○段429 號
    予「陳榮洲」，並於次日將提款卡密碼電話告知「林襄理」
    等事實，業據被告自承無誤（本院卷第189 頁），且有證人
    即另案被告王聖傑之陳述在卷可佐（本院卷第60頁），又有
    第一商業銀行劍潭分行100 年4 月14日一劍潭字第00029 號
    函、宅急便顧客收執聯影本附卷可稽（偵查卷第30頁、第38
    頁）。而「林襄理」取得被告交付之提款卡及密碼後，再於
    100 年3 月11日，另向告訴人張自強詐稱可代辦貸款，但須
    繳納信用保險金39,000元等詞，致張自強陷於錯誤，於100
    年3 月14日及次日，在第一商業銀行新店分行，先後存入
    3,0000元及9,000 元至被告上述帳戶內，並立刻遭到詐欺集
    團成員提領，且上開化名「林襄理」、「陳榮洲」及領款之
    人，均屬黃政龍詐欺集團之成員等情，亦為被告所不爭執（
    本院卷第181 頁），且經證人即告訴人張自強證述屬實（偵
    查卷第9 頁），並有證人即另案被告黃政龍、高仲雄、徐源
    勝、王勝傑、陳興華、許禮龍之陳述可參（本院卷第17頁至
    第86頁），復有詐欺集團使用之0000000000號行動電話通聯
    紀錄（偵查卷第28頁至第29頁）、第一商業銀行存款存根聯
    2 張（偵查卷第15頁）、第一商業銀行100 年4 月14日函附
    被告帳戶存款明細分類帳（偵查卷第34頁）附卷可證。因此
    ，被告交付上開第一商業銀行提款卡及密碼予黃政龍詐欺集
    團，促成該集團得以運用被告帳戶，並據以詐欺取得告訴人
    張自強金錢等客觀事實，已堪認定。
  (二)被告將第一商業銀行提款卡寄送黃政龍詐欺集團並告知提款
    卡密碼時，有關被告之主觀意思，應說明如下：
    1.按在金融機構開設存款帳戶，係針對個人資金流通運用，
      作為個人理財之工具，提款卡及密碼乃供帳戶持有人於自
      動櫃員機前識別身分而設，具有顯著之屬人性，此乃眾所
      周知之社會生活基本常識。而從事財產犯罪者，使用他人
      提供之帳戶，客觀上自可預見其目的係供資金之存入，之
      後再行提領，且該筆資金之存入及提領過程，係刻意隱瞞
      其流程，避免行為人身分曝光，一般人均可輕易理解。是
      依一般人之生活經驗，若見不認識之他人向己索取提款卡
      及密碼，衡情對於該等物件可能供犯罪者作為詐欺取財等
      不法目的使用，當有合理之認知。況且，目前詐欺集團活
      動頻繁，經常收集他人提款卡與密碼作為犯罪工具，社會
      大眾應多加注意防免等情，早為傳播媒體及政府機關廣為
      報導、宣傳多年。本件被告為高中學歷，有工作經驗，申
      請上開第一商業銀行帳戶作為薪資轉帳之用，且經常使用
      自動櫃員機，又知悉政府機關所為宣導廣告等情，業據被
      告陳明無誤（偵查卷第4 頁、第44頁，本院卷第191 頁）
      ，並有帳戶存款明細分類帳在卷可查（偵查卷第34頁），
      則依被告之社會生活經驗，被告對於交付提款卡及密碼予
      他人後，可能成為詐欺集團犯罪工具一節，應有上述一般
      性之認識。
    2.被告陳稱有意透過「林襄理」申辦貸款，而與「林襄理」
      在臺北市相約碰面，「林襄理」卻未依約出現，僅繼續以
      電話聯繫，並要求被告將提款卡寄送至新竹地區，過程當
      中，被告感覺「怪怪的」，並有所「懷疑」，但「被錢逼
      的很急」等語（本院卷第180 頁、第192 頁）。則在本件
      個案當中，被告對「林襄理」可能為詐欺集團成員，且「
      林襄理」可能利用其帳戶犯案一節，已有具體之認識，否
      則被告內心主觀之怪異或懷疑，無所依附，而被告所稱被
      錢逼的很急等情，則已證明被告僅在乎自己能否取得貸款
      ，不欲探究提款卡日後之使用方式。故被告對於自己帳戶
      可能促成詐欺犯罪，當已有所認識且容認其發生。
    3.被告申請之第一商業銀行帳戶，於99年12月起至本案事發
      之100 年3 月14日前，均無使用紀錄，存款餘額為12元之
      事實，有存款明細分類帳在卷可證（偵查卷第34頁），而
      當詢及被告帳戶裡還有錢卻要寄送帳戶時，被告將如何處
      理？被告答稱：「將裡面的錢先領出來」等語（本院100
      年度審易字第1628號卷第29頁）。足見被告知悉提款卡及
      密碼交付他人後，他人即可任意使用帳戶，當中自然包含
      不法使用在內，而被告預先將款項提領殆盡，即可防止自
      己現實金錢上之損失，不必過度顧慮他人使用帳戶之方式
      。因此，被告對於詐欺集團可能非法使用帳戶一節，有不
      確定故意，應屬無疑。
    4.被告另自承就貸款一事，曾先詢問銀行，銀行表明條件不
      符，無法貸款等語（本院卷第191 頁）。故依被告信用狀
      況，被告當時客觀上已無法順利貸款一節，應可認定。則
      被告所辯希望透過身分不詳之所謂「林襄理」代辦不能許
      可之貸款，而當「林襄理」在臺北市爽約不碰面時，被告
      卻繼續與該不熟識又不守信之人往來，甚而依其指示將提
      款卡寄送無關之新竹縣內，希望製作不實之薪資轉帳資料
      ，藉此建立本不存在之個人信用，再據以欺瞞銀行取得貸
      款等情（本院卷第191 頁、第192 頁），核與常理愈趨乖
      離，難以採信，而被告對其行為之不法認識，亦可據此而
      得證明。
    5.根據以上四點所述，被告明知將第一商業銀行提款卡及密
      碼交付「林襄理」，可能使詐欺集團運用該帳戶為犯罪工
      具，並促成詐欺犯罪之遂行，但被告仍為交付之行為，則
      被告行為時，容認詐欺集團運用該帳戶從事詐欺取財犯行
      ，主觀上具有幫助他人犯罪之不確定故意，可以認定。
  (三)綜上，被告所為辯解，核屬卸責之詞，不足採信，本件事證
    明確，被告幫助詐欺取財犯行，洵堪認定，應予依法論科。
三、按刑法上之幫助犯，係對於犯罪與正犯有共同之認識，基於
    幫助之意思，對於正犯資以助力，而未參與實施犯罪之行為
    者而言（最高法院88年度台上字第1270號判決參照）。被告
    基於幫助詐欺取財之不確定故意，將自己保有第一商業銀行
    之提款卡及密碼，交付黃政龍詐欺集團成員，該詐欺集團成
    員再以詐術向告訴人張自強詐欺財物，並利用被告之第一商
    業銀行帳戶取款，因無證據證明被告參與詐欺取財罪之構成
    要件行為，故核被告所為，係犯第339 條第1 項之詐欺取財
    罪，被告幫助他人犯罪，依刑法第30條第1 項前段之規定為
    幫助犯，應依同條第2 項之規定，按正犯之刑減輕之。爰審
    酌被告素行尚可，並無前科，有臺灣高等法院被告前案紀錄
    表可查，此次因急於貸款，一時失慮，而將個人提款卡及密
    碼交付詐欺集團使用，自身並未藉此獲得利益，有證人即黃
    政龍詐欺集團成員王聖傑之陳述在卷可佐（本院卷第60頁）
    ，而該詐欺集團此次向告訴人張自強詐得之金額為39,000元
    ，則被告之行為，尚未促成嚴重之損害，因認檢察官對被告
    求處有期徒刑2 月或3 月，容有略為寬減之餘地，故綜合考
    量上情、被告之生活狀況、智識程度及尚無法與告訴人和解
    等一切情狀，量處如主文所示之刑，並諭知易科罰金之折算
    標準。
據上論斷，應依刑事訴訟法第299 條第1 項前段，刑法第339 條
第1 項、第30條第1 項前段、第2 項、第41條第1 項前段，刑法
施行法第1 條之1 第1 項、第2 項前段，判決如主文。
本案經檢察官黃仙宜到庭執行職務。
中    華    民    國   100   年     11    月     9    日
                  臺灣士林地方法院刑事第五庭
                            審判長法  官  雷雯華
                                  法  官  李郁屏
                                  法  官  陳介安
以上正本證明與原本無異。
如不服本判決應於收受判決後10日內向本院提出上訴書狀，並應
敘述具體理由；其未敘述上訴之理由者，應於上訴期間屆滿後20
日內向本院補提理由書（均須按他造當事人之人數附繕本），切
勿逕送上級法院。
                                  書記官  桂大永
中    華    民    國   100    年    11    月    10    日
附錄本案論罪科刑法條全文：
刑法第三百三十九條第一項
意圖為自己或第三人不法之所有，以詐術使人將本人或第三人之
物交付者，處五年以下有期徒刑、拘役或科或併科一千元以下罰
金。